【裁判字號】    96,聲判,99
【裁判日期】    970227
【裁判案由】    聲請交付審判
【裁判全文】
臺灣臺中地方法院刑事裁定              96年度聲判字第99號
聲  請  人  乙○○
代  理  人  簡維弘律師
被      告  甲○○
                    國民
上列聲請人因告訴被告偽造文書案件，不服臺灣高等法院臺中分
院檢察署檢察長駁回再議之處分（96年度上聲議字第1810號），
聲請交付審判，本院裁定如下：
    主    文
聲請駁回。
    理    由
一、按告訴人不服上級法院檢察署檢察長或檢察總長認再議為無
    理由之駁回處分者，得於接受處分書後10日內委任律師提出
    理由狀，向該管第一審法院聲請交付審判，為刑事訴訟法第
    258條之1所明定。查本件聲請人乙○○以被告甲○○涉犯偽
    造文書罪嫌，向臺灣臺中地方法院檢察署檢察官提出告訴，
    經該署檢察官以96年度偵字第20229號為不起訴處分後，聲
    請人不服，聲請再議，復經臺灣高等法院臺中分院檢察署檢
    察長認原不起訴處分並無不當，而以96年度上聲議字第1810
    號駁回再議之聲請，聲請人於收受再議駁回處分書後，即於
    法定期間內委任律師向本院提出理由狀聲請交付審判等情，
    業經本院依職權調取上開卷宗核閱屬實，復有刑事交付審判
    聲請狀附卷可稽。是以，本件聲請人聲請交付審判，程序上
    並無不合。
二、聲請交付審判意旨，引用聲請人所提民國96年11月8日刑事
    交付審判聲請狀之記載（如附件）。
三、按告訴人不服上級法院檢察署檢察長或檢察總長認再議為無
    理由而駁回之處分者，得於接受處分書10日內委任律師提出
    理由狀，向該管第一審法院聲請交付審判；法院認交付審判
    之聲請不合法或無理由者，應駁回之；法院就聲請交付審判
    案件之審查，得為必要之調查；法院為交付審判之裁定時，
    視為案件已提起公訴，刑事訴訟法第258條之1第1項、第258
    條之3第2項前段、第3項、第4項，分別定有明文。此為刑事
    訴訟法對於檢察官之起訴裁量權所設之外部監督機制，法院
    對於檢察官不起訴或緩起訴處分之監督審查，係為防止檢察
    官裁量權之濫用，此時，法院僅在就檢察官所為不起訴或緩
    起訴之處分是否正確加以審查，以防止檢察機關濫權。再參
    酌刑事訴訟法第251條第1項：「檢察官依偵查所得之證據，
    足認被告有犯罪嫌疑，應提起公訴」；第252條：「案件有
    左列情形之一者，應為不起訴處分：……十犯罪嫌疑不足者
    」，對於檢察官應為起訴或不起訴，均已有明文規定。交付
    審判制度既為法院對於檢察官起訴裁量權之監督、制衡機制
    ，法院准許交付審判之裁定，即須以檢察官偵查所得之證據
    ，有刑事訴訟法第251條第1項規定「足認被告有犯罪嫌疑，
    應提起公訴」之情形為前提，亦即該案件已經跨越起訴門檻
    ，而應藉由交付審判制度，視為案件已提起公訴之情形。因
    此，若法院依檢察官偵查之結果，認為尚應另行偵查、蒐集
    證據，始能為應否提起公訴之判斷者，因交付審判之審查制
    度，並無如同再議救濟制度得發回原檢察官繼續偵查之設計
    ，倘法院為交付審判之裁定，使案件視為已提起公訴而繫屬
    於法院，將使法院因此擔負此項繼續調查、蒐集證據之職權
    ，此不啻使法院擔負檢察官之功能而回復「糾問制度」之虞
    。再者，參酌刑事訴訟法第260條之規定，不起訴處分已確
    定或緩起訴處分期滿未經撤銷者，若有下列情形，仍得再行
    起訴：一發現新事實或新證據者。二有第420條第1項第1款
    、第2款、第4款或第5款所定得為再審原因之情形者。而本
    條的立法理由並明定：「所謂不起訴處分已確定者，指：…
    …(四)聲請法院交付審判復經駁回等情形」，就此而言，法院
    駁回交付審判之裁定，僅與不起訴處分已確定有同一效力，
    若有刑事訴訟法第260條所定事由，仍得再行起訴，故法院
    對於聲請交付審判案件之審查，自應謹守偵查中對於起訴裁
    量權之外部監督機關之界限，而刑事訴訟法第258條之3第3
    項所謂「法院為前項裁定前，得為必要之調查」，其調查證
    據之範圍，應以偵查中曾顯現之證據為限，不可就告訴人新
    提出之證據再為調查，亦不可蒐集偵查卷以外之證據；再者
    ，法院就聲請交付審判案件之審查，應以告訴人所指摘不利
    被告之事證未經檢察機關詳為調查斟酌，或不起訴處分書所
    載理由違背經驗法則、論理法則及證據法則為限，否則將與
    刑事訴訟法第260條之再行起訴規定混淆不清（臺灣高等法
    院91年4月25日第1次刑庭庭長法律問題研究會議結論意旨參
    照）。若法院對於聲請交付審判之審查，認為檢察官偵查所
    得結果，尚有另行蒐集事證之必要，否則無法判斷應提起公
    訴者，仍應依同法第258條之3第2項前段規定，以聲請為無
    理由裁定駁回。
四、次按犯罪事實應依證據認定之，無證據不得認定其犯罪事實
    ，刑事訴訟法第154條第2項定有明文。再按刑法第210條之
    偽造文書，以無制作權之人冒用他人名義而制作該文書為要
    件之一，如果行為人基於他人之授權委託，即不能謂無制作
    權，自不成立該條之罪（最高法院著有47年台上字第226號
    判例參照），合先餘明。
五、經查：
  (一)聲請人原告訴意旨略以：緣聲請人於被告涉嫌偽造有價證券
    等案件，經臺灣臺中地方法院檢察署檢察官偵查、起訴，並
    經本院以93年度金重訴字第147號判決被告有罪後，方知悉
    被告未經告訴人同意，亦未經告訴人授權，私自將告訴人列
    為時佑公司的「人頭股東」及於86年12月18日，將告訴人列
    為時佑公司之人頭監察人，且並以該偽造之資料，向經濟部
    辦理時佑公司及變更登記在案，惟聲請人自88年10月21日起
    ，至93年3月16日間之勞工保險投保紀錄之工作經歷，並無
    以時佑公司為投保單位之任何紀錄。又聲請人所有之身分證
    係於84年12月15日所補發，且於86年4月有投票並註記在身
    分證背面欄，惟時佑公司於86年11月間申請登記之文件上，
    並沒有任何之註記章，亦未附上任何的委託書，足證聲請人
    與被告及時佑公司並無任何瓜葛，因認被告涉嫌刑法偽造文
    書罪嫌云云。
  (二)原檢察官不起訴處分理由略以：
    1.聲請人於89年度綜合所得稅申報時，確實有將時佑公司發
      放之股利所得新臺幣（下同）1萬7308元，列為所得收入
      ，並向臺灣省南區國稅局嘉義市分局申報綜合所得稅，且
      當年度告訴人之所得收入僅有薪資所得52萬2450元及時佑
      公司之股利所得1萬7308元等情，業經臺灣臺中地方法院
      檢察署向臺灣省南區國稅局嘉義市分局函詢屬實，並有該
      局96年7月24日南區國稅嘉市二字第0960008798號函文、
      聲請人89年度綜合所得稅結算申報書、核定通知書及時佑
      公司89年度之股利憑單第2聯（證明聯，即交所得人附入
      綜合所得稅結算申報書扣抵結算稅款所用）附卷可稽。是
      如聲請人於86年間時佑公司變更登記時，既未同意擔任時
      佑公司之股東、監察人，亦不知悉被告有以其名義擔任時
      佑公司之股東、監察人，何以在收到時佑公司89年度之股
      利憑單時，非但未向被告質疑，反而持之報稅，顯與常情
      不合，且告訴人於89年度之所得申報資料僅有2筆，若稱
      不知有申報此筆股利收入，亦與常情有違。是被告辯稱聲
      請人知情並同意擔任時佑公司之監察人（股東）之辯詞，
      應堪採信。
    2.聲請人雖質稱時佑公司申請設立（變更）登記資料之簽名
      、蓋印並非其本人所為，若其同意或授權被告擔任時佑公
      司之股東、監察人，應有附委任狀云云。惟查，有關公司
      之申請設立（變更）登記，現行登記主管機關係採形式審
      查，亦即有附上相關文件及董事、監察人（股東）之身份
      證影本即可，至於文件上之簽名是否係真正及股東是否同
      意或授權擔任公司之董事、監察人（股東），主管機關在
      審核時無從查悉，亦非以附委任狀為必要。又本件擔任時
      佑公司之其他被告人頭股東之親戚劉征夫、游永旭、劉彥
      良、劉靜淑、邱月華、游苡蔓、潘美華、劉清芳及友人陳
      晏政亦於臺灣臺中地方法院檢察署95年度偵字第12540案
      件中，均坦承有同意擔任時佑公司之人頭股東，且未在申
      登（變更）文件上親自簽名。則上開人頭股東既已同意擔
      任時佑公司之人頭股東，則顯已授權被告可在相關申登（
      變更）文件上簽名、用印，被告縱自行以上開人頭股東之
      名義簽名、蓋印，尚難認被告有何偽造文書之嫌。
    3.聲請人雖質稱並提出勞工保險投保紀錄，證明其自88年10
      月21日至93年3月16日，未在時佑公司任職，且從申登（
      變更）文件上之聲請人身份證影本，並未有86年4月投票
      之註記章，足認係被告所偽造云云。惟現行法令並未規定
      擔任公司之股東（監察人），一定需在該公司有投保才可
      以，是尚難僅以此即遽以認定被告甲○○有偽造文書之嫌
      。又時佑公司申登（變更）文件上告訴人之身分證影本背
      面雖無投票註記，與告訴人當庭所提出之身分證正本之背
      面有註記之情形，雖有所差異，惟尚難以此即遽以認定被
      告有偽造文書之嫌，蓋被告辯稱係憑告訴人所交付之身份
      證影本，來辦理變更登記，則該影本係86年4月之前或之
      後所影印，並無以確定；且告訴人亦自承其有在被告之岳
      母邱月華擔任負責人之玖陽公司任職（此有聲請人所提之
      工作經歷說明、公司資料查詢表附卷可稽），則被告是否
      在經過聲請人之同意後，即持原所留存之身份證影本作為
      申登資料，亦不無可能。綜上事證，尚難以此證據即遽認
      被告有偽造文書之嫌。
    4.被告與聲請人既為堂兄弟關係，聲請人又在被告所擔任實
      際負責人之其他公司任職，聲請人之父親游政智、母親游
      江玉媄亦有均領取被告擔任實際負責人之「美商雷升科技
      股份有限公司臺灣分公司」之薪資，而玖陽公司與時佑公
      司又分位於臺中市○○區○○路3段241號11樓之5及18樓
      （此有財政部臺灣省中區國稅所函覆之聲請人92年度綜合
      所得稅核定通知書、公司資料查詢表、被告之財團法人金
      融聯合徵信中心附卷可稽），顯見其2家之關係深厚，若
      聲請人不同意，被告實可找尋其他親戚擔任人頭即可，何
      需甘冒犯偽造文書之險。從而，依上開事證，被告以聲請
      人之名義擔任時佑公司之股東、監察人，應有經過聲請人
      之同意，聲請人所提之證據，並無從認定被告有偽造文書
      罪嫌。
  (三)聲請人再以：
    1.關於89年度綜合所得申報，並非必由本人為之，該年度因
      被告工作忙碌委由家人代辦處理報稅事宜，聲請人於匆忙
      中未察覺該問題而以簽名，縱聲請人於此部分有缺失，亦
      不得因此認定聲請人86年間知悉且同意擔任時佑公司之監
      察人。
    2.況佑公司於被告接手後並無任何業績，該公司無能力發放
      股利，該公司所製作之股利證明，不能做為不利聲請人之
      認定。
    3.再原檢察官認定其他人頭股東已承認授權，但並不能因此
      反推聲請人亦同意成為該公司之人頭股東，且從95年5月5
      日訊問筆錄中可知被告對人頭股東皆有拿取其帳戶、存摺
      加以利用，何以僅對聲請人部只用身分證影本，而未問聲
      請人帳戶號碼?
    4.聲請人所以提出勞工保險紀錄，除了證明未在時佑公司任
      職外，從所提出之證據主要在於可得知聲請人長期以來若
      任職於某家公司必定會將勞保轉入該公司之習慣，惟原檢
      察官就此並未詳查。
    5.至於身分證部分，原檢察官之認定亦屬推測之詞，其採證
      難謂有據。
    6.原處分亦認定，聲請人與被告為堂兄弟關係，2人之關係
      深厚，若不同意，無須冒此風險，故認定應有經過聲請人
      同意，其論述實為不合理之推測云云，向臺灣高等法院臺
      中分院檢察署聲請再議，指摘原處分不當。
  (四)臺灣高等法院臺中分院檢察署處分書駁回再議聲請之理由略
    以：聲請人指稱於申報89年綜合所得稅，因工作忙碌委由家
    人代辦，致未能發覺問題，亦屬其個人說詞，並無證據以實
    其說，難予採信。至於聲請人確有收取時佑公司89年股利，
    此有股利憑單為證，聲請人空言質疑該股利憑單之真實性，
    難謂有據。另其他人頭股東有交付存摺及帳戶予被告，亦屬
    該等股東之事，與聲請人有無交付無關，聲請人依此認被告
    偽造文書，亦為個人臆測之詞，不足採信。而本件依聲請人
    所指控，犯罪時間為86年12月間，然依經濟部89年12月14日
    經商字第89231262號及經商字第09002005380號公告有
    關公司辦理公司登記應檢附文件事項所示，股份有限公司申
    請公司設立登記時，應同時檢送「董事（監察人）願任同意
    書」正本憑核，此有該公告在卷可稽，足見於89年12月14日
    以前，股份有限公司設立登記時，無須檢送董監事願任同意
    書。是被告辯稱只須有聲請人之身分證影本即可辦理，自堪
    以採信，聲請人質疑何以無親自簽名之同意書一節，則屬無
    據。本件為不起訴處分並無不合，聲請人據前詞漫指要屬無
    據，其聲請再議為無理由，應予以駁回。
六、本院之判斷：
  (一)聲請人雖認原臺灣臺中地方法院檢察署檢察官之不起訴處分
    書及臺灣高等法院臺中分院檢察署駁回再議之處分書，僅就
    被告於86年11月19日偽造聲請人名義製作時佑公司登記申請
    書之事實為調查，就偵查中曾顯現之86年11月25日之股東臨
    時會會議記錄、同日下午2時之董事會會議記錄、87年6月2
    日上午10時之股東臨時會會議記錄、89年2月15日股東名簿
    所記載增資之股份增資之認股書、未載日期之董事會記錄所
    記載增資行為之認股書、91年11月18日股東臨時會會議記錄
    、92年6月20日股東臨時會會議記錄、92年7月20日股東會記
    錄等證據，未為調查及為任何說明，顯有未經調查之疏失云
    云，然原臺灣臺中地方法院檢察署檢察官之不起訴處分書及
    臺灣高等法院臺中分院檢察署駁回再議之處分書，已依其所
    調查所得之證據，認聲請人知情並同意擔任時佑公司之人頭
    股東，則此同意自應包含與該人頭股東業務相關之行為在內
    ，聲請人所列上開文件，均係與其股東身分相關之行為，自
    應認為聲請人上開同意效力所及，參諸前揭說明，尚難認被
    告就上開文件有何偽造文書之犯行。
  (二)而聲請人以時佑公司向主管機關申請變更登記監察人之申請
    書上，關於聲請人之印文部分為「浩」字，而非「皓」字，
    認被告未曾向聲請人拿取印章云云，惟被告如經聲請人同意
    擔任人頭股東，則縱使該印章為被告所自行刻印，參諸上開
    說明，亦與偽造文書之構成要件有間；且亦無證據證明該印
    章為被告所偽刻，亦難據此為不利被告事實之認定。
  (三)聲請人另以其身分證上有86年年底選舉投票之戳記，而被告
    所使用之聲請人身分證影本，並無86年年底選舉投票之戳記
    ，認被告未經聲請人之同意而使用其身分證云云，惟原臺灣
    臺中地方法院檢察署檢察官之不起訴處分書就此部分認被告
    所辯該身分證影本係聲請人所交付，用來辦理變更登記，則
    該影本係86年4月之前或之後所影印，並無以確定，已為說
    明，此部分之推論並無違背經驗法則、論理法則及證據法則
    。
七、綜上所述，本院經調取上開偵查卷全卷核閱後，認臺灣高等
    法院臺中分院檢察署處分書以被告並無聲請人所指之偽造文
    書犯行，而駁回聲請人對臺灣臺中地方法院檢察署檢察官不
    起訴處分之再議聲請，於法洵無不合，處分書所載理由並未
    違背經驗法則、論理法則或其他證據法則，聲請人聲請交付
    審判，為無理由，應予駁回。
八、據上論斷，應依刑事訴訟法第258條之3第2項前段，裁定如
    主文。
中    華    民    國    97    年    2    月    27  日
                  刑事第七庭  審判長法  官  陳如玲
                                    法  官  高文崇
                                    法  官  郭德進
上為正本係照原本作成
本裁定不得抗告。
                                    書記官  陳惠玲
中    華    民    國    97    年    2    月    27    日


司法院資訊處製作；財團法人民間司法改革基金會備份。
